臺灣臺北地方法院民事判決　　　　　　　　　　　　　九十三年度簡上字第九一號
　　上　訴　人　丙○○
　　　　　　　　丁○○
　　共同
　　訴訟代理人　乙○○
　　被上訴人　　台北市政府財政局
　　法定代理人　甲○○
　　訴訟代理人　張世興律師
　　　　　　　　游雅鈴律師
當事人間請求返還不當得利事件，上訴人對於中華民國九十二年十一月二十七日臺灣
臺北地方法院臺北簡易庭九十二年度北簡字第二０一０四號第一審判決提起上訴，經
本院於九十三年十二月三日言詞辯論終結，判決如下：
    主  文
原判決關於命上訴人給付之金額超過新台幣玖萬零貳拾伍元本息部分，及該部分假執
行之宣告，暨訴訟費用之裁判均廢棄。
右開廢棄部分，被上訴人在第一審之訴駁回。
其餘上訴駁回。
第一、二審訴訟費用由上訴人負擔八分之三，餘由被上訴人負擔。
    事  實
甲、上訴人方面：
一、聲明：求為判決：
    (一)原判決廢棄。
    (二)被上訴人在第一審之訴駁回。
二、陳述：除原判決記載相同部分，予以引用外，並補稱：
    (一)系爭台北市○○路○段一二五巷一三之一號二樓建物於民國五十年八月九日已
      完成第一次登記取得建物所有權狀在案，而系爭土地係於七十三年一月二十日
      經實施地籍圖重測後，將原供為巷道用途之用地第一次登記為被上訴人所有，
      地目為道，惟系爭土地本係巷道內居民建築時自行退縮做為通路使用而形成，
      卻遭被上訴人自行登記為台北市政府所有，僅因時間久遠致上訴人無法舉證。
    (二)雖上訴人建物之二、三樓陽台部分有占用系爭土地上空，惟並未影響道路通行
      ，被上訴人要求以全額計算不當得利損害金，甚不合理，應以半價即年息百分
      之二點五計算。又系爭土地與同小段二七八地號土地毗鄰，然二七八地號土地
      之申報地價僅為新台幣（下同）四萬六千零二十元，惟系爭土地之申報地價竟
      高達十一萬一千元，自應依二七八地號土地之申報地價計算相當於租金之不當
      得利。故關於不當得利之計算自應衡量系爭土地登記為被上訴人所有之原因並
      考量鄰地之地價，及上訴人建物僅二、三樓占用並未妨礙土地使用之功能，斸
      按被上訴人請求之金額減半計算。
三、證據：除援用原審之立證方法外，並補提出坐落台北市○○區○○段一小段二七
          八地號土地之土地登記謄本、系爭建物登記謄本及現場照片三幀為證。
乙、被上訴人方面：
一、聲明：求為判決：上訴駁回。
二、陳述：除與原判決記載相同部分，予以引用外，並補稱：
    (一)上訴人無權占用之面積為六平方公尺，依平均地權條例施行細則第二十一條之
      規定，被上訴人即以系爭土地之公告地價，按年息百分之五計算自八十七年一
      月至九十二年五月止計五年五個月之不當得利金額為十八萬零五十元，計算式
      為：6㎡×110,800（公告地價）×5%/12×65=180,050
    (二)上訴人占用之土地位於台北市○○區○○路一段上，鄰近之和平西路、桂林街
      、環河南路、康定路等交通要道，均有數線公車經過，附近亦有龍山寺捷運站
      ，交通十分便捷。而龍山寺為聞名中外之古蹟，鄰近街道亦有華西街夜市、各
      式商店及便利商店等等，商業發達，交通便利，生活機能甚佳，且上訴人每月
      租金高達七萬元，足見經濟利益甚高，故上訴人以按土地申報地價百分之五計
      算不當得利，應為合理。
三、證據：除援用原審之立證方法外，並補提出系爭土地公告地價表、萬華區街道圖
    為證。
丙、本院依職權囑託台北市建成地政事務所測量現場並繪製複丈成果圖。
    理  由
一、本件被上訴人起訴主張：坐落台北市○○區○○段一小段二八○之一地號土地為
    伊所有，惟上訴人所共有之系爭台北市○○路○段一二五巷一三之一號建物二、
    三樓陽台部分無權占用系爭土地之上空，占用面積為六平方公尺，受有相當於租
    金之不當得利，使伊受有損害，如自八十七年一月至九十七年五月，以系爭土地
    公告地價之年息百分之五折算租金，則上訴人共獲取二十四萬零四十五元之不當
    利益及自支付命令狀繕本送達翌日起至清償日止，按年息百分之五計算之利息等
    情，爰本於所有權能及不當得利之法律關係，求為命上訴人如數給付上開本息之
    判決。
    上訴人則以：系爭建物於五十年間即已興建完成，系爭土地為其等自行退縮所生
    之巷道，乃被上訴人於地籍重測後自行登記為所有人，上訴人非自始即為無權占
    有。又縱認上訴人有無權占有系爭土地上空，但系爭建物本體所坐落之二七八地
    號土地之申報地價僅為四萬六千零二十元，而系爭建物二、三樓又僅占用系爭土
    地之上空，並無妨礙土地之通行功能，故應按四萬六千零二十元及年息百分之二
    點五計算不當得利。
二、經查，被上訴人主張系爭土地為其所有，業據其提出土地登記謄本為證（見原審
    卷第十三頁），又上訴人所共有之系爭建物其二樓及三樓陽台部分占有系爭土地
    之上空，占有面積為六平方公尺等事實，亦經本院赴瑒場勘驗明確，並囑託台北
    市建成地政事務所派員測量及製作如附圖所示之複丈成果圖（見本院卷第三三頁
    、第三七頁至第三八頁）。自堪認被上訴人所為上訴人共有之系爭建物無權占有
    系爭土地之主張為真實。至上訴人雖提出系爭建物之登記謄本為證（見本院卷第
    八一頁），並以前揭情詞置辯，惟為被上訴人否認。經查上訴人所提出之登記謄
    本係門牌號碼為台北市○○路○段一二五巷十七號建物，並非系爭十三號之一建
    物之門牌號碼，故已難據為憑證。再依該謄本所載：該十七號建物坐落二七八地
    號土地上，固為五十年八月九日為第一次所有權登記（見本院卷第八十一頁），
    較被上訴人於七十三年一月二十日為第一次所有權登記之時間為早，然並不足以
    據為證明系爭十三號之一建物亦係相同情形。且系爭十三號之一建物二樓及三樓
    之陽台係跨越系爭土地而與系爭土地毗連之二八一、二八二地號土地上建物相連
    （見本院卷第三八頁之成果圖及第八三頁至第八四頁之照片），而按一般常情，
    如係屬自行退縮所形成之巷道，應無再與其他土地上建物隔空相連之情形，足見
    系爭建物二、三樓陽台部分應係事後再行增建者，故上訴人上開所辯，即無足取
    。
三、按民法第一百七十九條前段規定，無法律上之原因而受利益，致他人受損害者，
    應返還其利益。又無權占有他人之土地，可能獲得相當租金之利益，為社會通常
    之觀念（最高法院六十一年度台上字第一六九五號判例參照）。本件上訴人既無
    權占用系爭土地，自因而受有利益，致被上訴人受有無法使用系爭土地之損害，
    故依上開說明，被上訴人主張因而受有相當租金之損害，請求上訴人返還不當得
    利，即屬有據。次按建築房屋之基地租金，依土地法第一百零五條準用同法第九
    十七條規定，以不超過該土地申報價額年息百分之十為限，而該條所謂土地價額
    ，依土地法施行法第二十五條規定，係指法定地價而言。又法定地價，依土地法
    第一百四十八條規定，係指土地所有權人依土地法所申報之地價，在平均地權條
    例施行區域，係指土地所有權人於地政機關舉辦規定地價或重新規定地價之時，
    於公告申報地價期間內自行申報之地價而言，惟公有土地則以土地之公告地價為
    申報地價，免予申報，平均地權條例第十六條及其施行細則第二十一條定有明文
    。查系爭土地八十九年七月一日起至九十二年十二月三十一日止之公告地價，為
    每平方公尺十一萬零八百元，此有被上訴人提出之公告地價表附卷可按（見本院
    卷第四六頁）。爰審酌系爭土地雖外接西園路，毗鄰一級古蹟龍山寺及華西街觀
    光夜市，交通便利，商業繁華，但系爭土地僅為道路用地（見本院卷第八十二頁
    所附之土地登記謄本），且上訴人所共有系爭建物無權占用系爭土地者乃其上空
    ，且面積僅六平方公尺，並未妨礙系爭土地之通行使用，且該建物所面臨之道路
    （即系爭土地）為一公尺寬之巷道，僅能容行人及機車出入，此有照片三幀、土
    地複丈成果圖及本院勘驗筆錄可稽（見本院卷第三三頁、第三八頁、第八三頁至
    第八四頁），應認上訴人所受相當租金之利益，以土地公告地價年息百分之二點
    五計算之範圍內為適當，上訴人抗辯應依系爭土地之鄰地二七八地號土地之申報
    地價計算系爭土地之地價云云，並無所據，自不足取。從而，被上訴人請求上訴
    人給付自八十七年一月起至九十二年五月止共六十五個月之不當得利損害金九萬
    零二十五元（計算式：6㎡×110,8 00×2.5%X1/12×65=90,025），即屬有據，
    應予准許。逾此範圍之請求，即不應准許。
四、綜上所述，被上訴人本於所有權能及不當得利之法律關係，請求上訴人給付相當
    於租金之不當得利金九萬零二十五元，及自起訴狀繕本送達翌日即九十二年十月
    二十五日起至清償日止，按週年利率百分之五計算之法定遲延利息，洵屬有據，
    應予准許。逾此範圍之請求，即屬無據，不應准許。從而，原審就上開應予准許
    部分，所為上訴人敗訴之判決，並無不合。上訴意旨指摘原判決此部分不當，求
    予廢棄改判，為無理由；就上開不應准許部分，所為上訴人敗訴之判決，尚有未
    洽。上訴意旨指摘原判決此部分不當，求予廢棄改判，為有理由。
五、至兩造其餘之攻擊防禦方法，及未經援用之證據，經本院斟酌後，認均不影響本
    判決之結果，爰不再一一詳予論述，附此敘明。
六、據上論結，本件上訴為一部有理由，一部無理由，依民事訴訟法第四百三十六條
    之一第三項、第四百五十條、第四百四十九條第一項、第七十九條、第八十五條
    第一項，判決如主文。
中　　　華　　　民　　　國　　九十三　　年　　 十二 　　月　　 十七 　　日
                                民事第一庭審判長法官 謝碧莉
                                                法官 傅中樂
                                                法官 王貞秀
正本係照原本作成
不得上訴。
中　　　華　　　民　　　國　　九十三　　年　　 十二 　　月　　 十七 　　日
                                              書記官 劉寶鈴
